臺灣高等法院臺中分院民事判決　93年度上易字第446號
上　訴　人　己○○　　住彰化縣員林鎮○○路276巷8號
　　　　　　丙○○　　住彰化縣彰化市○○○路75巷9弄8號
共　　　同
訴訟代理人　巫瑞村律師
上　訴　人　甲○○　　住彰化縣永靖鄉八德巷87號
　　　　　　乙○○　　住同上鎮○○路○段166巷11號1樓
共　　　同
訴訟代理人　張奕群律師
　　　　　　丁○○　　住彰化縣員林鎮○○路○段166巷11號1
被　上訴人　陽信商業銀行股份有限公司
　　　　　　　　　　　設台北市○○區○○路1段90號
法定代理人　戊○○　　住同上
訴訟代理人　陳忠雨律師
上列當事人間請求給付償金等事件，上訴人對於民國九十三年十
月十四日臺灣彰化地方法院九十三年度訴字第三八二號第一審判
決提起上訴，經本院於九十四年六月一日言詞辯論終結，判決如
下：
    主  文
原判決不利於上訴人部分廢棄。
右廢棄部分，被上訴人在第一審之訴及假執行之聲請均駁回。
第一、二審訴訟費用（確定部分除外）由被上訴人負擔。
    事  實
一、本件被上訴人主張：
    (一)上訴人己○○、丙○○、乙○○、甲○○等四人所有，門
      牌號碼依序為彰化縣員林鎮○○路二七六巷八號、十號、
      十二號、十四號之房屋，因未接連彰化縣員林鎮○○路，
      故自萬年路於八十六年間開闢完工通行後，即自八十七年
      一月一日起，未經被上訴人同意，擅自通行彼等屋前被上
      訴人所有坐落彰化縣員林鎮○○段四六八之三地號土地，
      即上訴人己○○通行如附圖一方案丙所示編號Ａ部分面積
      二八平方公尺、上訴人丙○○通行如附圖三所示Ｂ面積三
      五．二五平方公尺、上訴人乙○○通行如附圖二所示編號
      Ａ部分面積三０平方公尺、上訴人甲○○通行如附圖三所
      示Ａ部分面積四二．四三平方公尺以至萬年路，而依社會
      通念，無權使用他人土地，可獲得相當於租金之利益，致
      被上訴人受有損害，故上訴人應依民法第一百七十九條規
      定給付不當得利。
    (二)縱使認為上訴人於具備必要通行權之要件後，即有通行被
      上訴人土地以至萬年路之權利，不以經由法院判決為必要
      ，則依民法第七百八十七條第一項但書規定，上訴人對被
      上訴人所受之損害亦應支付償金。
    (三)上訴人己○○、乙○○二人，前曾訴請法院判決被上訴人
      應將前揭土地留為通路供渠等通行，業經法院分別於九十
      一年三月十二日、九十二年九月十日判決渠等勝訴確定在
      案。被上訴人上揭土地之一部分供上訴人通行致不能規劃
      利用，價值因而減損，至少受有相當於租金之損害；且系
      爭土地因有他人通行權，勢必減低有意購買者之意願而難
      以售出。縱能售出，其價格亦難與市價相當。其次，系爭
      土地北臨員林鎮○○路，沿萬年路往東南約一百公尺可接
      靜修路，往西約一百公尺可接博愛路、約二百公尺可接中
      山路要道，鄰近華成市場，附近有陽信銀行、交通銀行、
      僑信國小、地方法院、土地銀行、汽車及火車站，生活機
      能甚佳，單以九十三年公告現值計算，每坪即高達新臺幣
      （下同）二十二萬餘元，遑論市值，是被上訴人按申報地
      價年息百分之十計算損害額，尚屬相當，原審法院八十六
      年度訴更字第一號民事判決，亦以申報地價年息百分之十
      計算租金。該筆土地之申報地價，八十六年八月每平方公
      尺七千九百四十七．二元、八十九年七月每平方公尺一萬
      四千七百二十六元、九十三年一月每平方公尺一萬一千七
      百八十一元。
    (四)兩造間就本件系爭土地並無任何法律關係存在，縱認系爭
      土地被上訴人已出租呂寬平等人，其租賃關係乃存在於被
      上訴人與呂寬平等人間，與上訴人無涉。設若呂寬平等人
      主張因上訴人之占用通行致不能使用，僅呂寬平等人得免
      付租金。上訴人辯稱系爭土地被上訴人已出租呂寬平等人
      ，被上訴人未受損害云云，尚不可採。
    (五)上訴人於系爭土地上均搭蓋鐵皮遮棚，顯見系爭土地係專
      屬渠等使用甚明，上訴人辯稱任何第三人可以使用，上訴
      人並未占有使用云云，即非事實。又彰化縣員林鎮○○路
      二七六巷，於萬年路開闢後即已不存在。爰基於所有權人
      地位，依民法第一百七十九條規定之法律關係，請求上訴
      人給付被上訴人自八十七年一月一日起至九十三年五月三
      十一日止，所受相當於租金之損害；或依民法第七百八十
      七條第一項但書規定之法律關係，請求上訴人給付自八十
      七年一月一日起至九十三年五月三十一日止之行使通行權
      之償金（原審判決上訴人己○○、乙○○、丙○○、甲○
      ○應各給付被上訴人貳拾壹萬零貳佰伍拾貳元、貳拾貳萬
　　　伍仟貳佰柒拾壹元、貳拾陸萬玖仟零貳拾元、參拾貳萬參
  　　仟捌佰壹拾陸元，及均自九十三年六月五日起至清償日止
  　　，按週年利率百分之五計算之利息，並駁回被上訴人其餘
    　之訴，被上訴人就其敗訴部分，末據提起上訴）。
    (六)被上訴人於本院補稱：
      上訴人分別向呂英明買受取得系爭基地上之房屋所有權
        ，房屋所坐落由呂英明承租之基地租賃權，固隨房屋所
        有權移轉與上訴人，但不及於房屋前之系爭土地部分。
        上訴人己○○、丙○○謂：系爭土地為法定空地或防火
        巷，渠等之承租範圍應包括法定空地在內云云。惟系爭
        土地是否為法定空地或防火巷，乃建築管理之事項，此
        與本件訴訟事涉私權爭執，要屬二事，不能混為一談。
      系爭土地通行權訴訟之被告為土地所有權人即被上訴人
        ，被上訴人自係償金收取權人。被上訴人與呂寬平等人
        間之土地租賃關係（含系爭土地）存在與否、得否請求
        交還土地之爭訟，現繫屬最高法院尚未判決確定。縱認
        被上訴人與呂寬平等人間之土地租賃關係仍然存在，惟
        基於債之關係相對性，此項租賃關係乃被上訴人與呂寬
        平等人間之債權債務關係，與上訴人無涉。上訴人無權
        援引他人間之租賃關係，以圖得占用通行被上訴人所有
        土地，卻無須支付任何代價之不當利益。其次，民法第
        四百四十一條規定：承租人因自己之事由，致不能為租
        賃物全部或一部之使用收益者，不得免其支付租金之義
        務，則依該條之反面解釋，承租人非因自己之事由，致
        不能為租賃物全部或一部之使用收益者，得免其支付租
        金之義務。上訴人於租賃關係存續中，就系爭土地取得
        通行權，致出租人即被上訴人不能繼續供承租人呂寬平
        等人使用收益，係不可歸責於租賃關係雙方當事人之事
        由，被上訴人免繼續提供系爭土地與呂寬平等人使用收
        益，呂寬平等人則免付該部分租金（民法第二百二十五
        條第一項、第二百六十六條第一項參照）。被上訴人此
        部分租金損失，應由對系爭土地所有人即被上訴人取得
        通行權之上訴人補償給付償金與被上訴人。
      萬年路係於八十五年四月十五日開工，八十六年三月十
        四日完工。上訴人己○○、乙○○於萬年路開闢、向來
    　　通行之員林鎮○○路二七六巷不存在，當時渠等使用之
      　房屋基地已與公路無適宜之聯絡，致不能為通常之使用
        ，故在渠等提起確認通行權訴訟前、訴訟繫屬後判決確
        定前，早已占用通行系爭土地以至萬年路（上訴人丙○
        ○、甲○○亦同）；亦即上訴人於上開確認通行權訴訟
        確定前，已符合民法第七百八十七條第一項通行權要件
        ，且實際通行使用系爭土地，故償金應自實際通行之時
        起算始為合理。退步而言，縱如上訴人所述，償金應自
        確認通行權訴訟確定時起算，則在確認通行權訴訟確定
        前，渠等無權占據系爭土地，在其上搭蓋鋼骨架鐵皮遮
        棚使用、通行，亦應給付相當於租金之不當利益。
      呂寬平等人並未同意上訴人於被上訴人所有系爭土地上
        建築地上物，此有上訴人己○○於鈞院提出之判決書可
        稽（見鈞院卷附之台灣彰化地方法院八十九年度訴字第
        一二五四號判決書第二十頁第十六行以下）。上訴人甲
        ○○、乙○○辯稱呂寬平同意渠等使用系爭土地，即不
        足採。
      綜上所述，爰為答辯聲明，求為判決：
        (1)上訴駁回。
        (2)第二審訴訟費用由上訴人負擔。
二、上訴人對於：(一)上訴人己○○、丙○○、乙○○、甲○○四
    人所有，門牌號碼依序為彰化縣員林鎮○○路二七六巷八號
    、十號、十二號、十四號之房屋，通行彼等屋前被上訴人所
    有坐落彰化縣員林鎮○○段四六八之三地號土地，即上訴人
    己○○通行如附圖一方案丙所示編號Ａ部分面積二八平方公
    尺、上訴人丙○○通行如附圖三所示Ｂ面積三五．二五平方
    公尺、上訴人乙○○通行如附圖二所示編號Ａ部分面積三０
    平方公尺、上訴人甲○○通行如附圖三所示Ａ部分面積四二
    ．四三平方公尺以至萬年路。(二)上訴人己○○、乙○○二人
    ，前曾訴請法院判決被上訴人應將前揭土地留為通路供渠等
    通行，業經法院分別於九十一年三月十二日、九十二年九月
    十日判決渠等勝訴確定在案。(三)上訴人分別向呂英明或其繼
    承人買受取得系爭基地上之房屋所有權，房屋所坐落由呂英
    明承租之基地租賃權，隨房屋所有權移轉與上訴人，兩造間
    就系爭房屋所座落之基地有不定期限之租賃關係存在。(四)被
    上訴人與呂寬平等人間之土地租賃關係（含系爭土地）存在
    與否、得否請求交還土地之爭訟，現繫屬最高法院，尚未判
    決確定。(五)上訴人於系爭土地上，均搭蓋鐵皮遮棚等事實，
    固不加爭執，但以下列事項置辯：
    (一)上訴人己○○、丙○○部分：
      上訴人己○○、丙○○與被上訴人間，分別就坐落員林
        鎮○○路二七六巷八號、同巷十號房屋之基地，雙方有
        租地建屋不定期限繼續租賃關係之存在，此為兩造所不
　　　　爭執之事實，而所謂「建築基地」，為供建築物本身所
        占之地面及其應留之法定空地。法定空地之留設，應包
        括建築物與其前後左右之道路或其他建築物之距離，建
        築法第十一條第一、二項著有明文。按系爭房屋建築時
        ，房屋前面之員林鎮○○路雖尚未開闢，但屬萬年路之
        土地因已規劃為員林鎮都市○○○○道路預定地，故系
        爭房屋建築時即以房屋前面之預定道路（即萬年路）作
        為指定「建築線」及「騎樓線」之基準，此一事實，有
        彰化縣政府彰建土營字第四七０號營造執照、（使用
        執照字號：彰建土使字第０七七八號及彰建都使字
        第三七０三號）案卷可稽。而上訴人己○○所占有使用
        之如原審判決附圖一方案丙編號Ａ所示部分土地，上訴
        人丙○○所占有使用如附圖三編號Ｂ所示部分土地，乃
        屬上述房屋之法定空地或防火巷，此一事實，業蒙原審
        法院八十八年訴字第一一二一號民事案件中，調閱彰化
        縣政府彰建土（使）字第０七七八號及彰建都（使
        ）字第三七０三號申請核發使用執照案卷屬實（請參閱
        設計圖說載有空地比、法定空地面積等意旨即明）。按
        被上訴人前曾就其出租之系爭土地對上訴人及呂寬平、
        莊呂惠仙等人提出調整租金訴訟，其對上訴人己○○、
        丙○○部分，雖僅就房屋之基地部分訴請調整租金，未
        及於系爭屬於防火巷及法定空地部分土地，但上訴人己
        ○○、丙○○因向原承租人呂英明承買房屋而取得承租
        權之範圍，非僅房屋基地，尚應包括法定空地在內，否
        則，上訴人己○○、丙○○之房屋，豈不成為違章建物
        。至於被上訴人未向上訴人己○○、丙○○請求系爭土
        地之租金，係屬另一問題，並不影響上訴人己○○、丙
        ○○就該部分土地有租賃關係之存在，理亦至明。據上
        說明，上訴人己○○、丙○○既係使用自己所承租範圍
        內之土地，依法即無需給付償金。退一步言之，上訴人
        己○○、丙○○承租之範圍，縱不包括系爭空地在內，
        惟系爭空地部分之租金，素來均由呂寬平等人（原承租
        人呂英明之法定繼承人）給付，被上訴人與呂寬平等人
        間就系爭土地之租賃關係，迄今尚屬有效存在等情，復
        為原審法院八十八年訴字第五一三、一一二一號、八十
        九年訴字第一二五四號及鈞院九十一年上字第一一號民
        事判決所認定之事實，則系爭土地既係由被上訴人出租
        與上訴人己○○、丙○○或呂寬平等人占有使用，並按
        期收取租金，則被上訴人顯然未因上訴人己○○、丙○
        ○通行系爭土地而受有損害，依法應不得請求償金（請
        參照七一年台上字第一七九二號判決要旨）。
      按系爭土地本來係在上訴人己○○、丙○○所有房屋之
        前面，至八十六年間員林鎮○○路開闢後，始能與萬年
        路相連接，惟被上訴人罔顧上訴人己○○、丙○○及呂
        寬平等人就系爭土地有租賃關係之存在，曾經擅自將面
        臨萬年路圍築鐵絲網，阻止承租人通行，並攀誣上訴人
        己○○涉嫌竊佔罪責而提出刑事告訴，幸蒙檢察官明鏡
        高懸為不起訴處分有案，故上訴人己○○、丙○○不得
        不提出確認通行權訴訟，以排除侵害，故被上訴人縱得
        請求償金，惟民法第七百八十七條及第七百八十八條所
        謂「償金」者，係指補償土地所有權人不能使用土地之
        損害而言，與損害賠償之性質相當。至於償金支付之標
        準如何，應就其具體事實，審酌土地所有權人所受損害
        之程度而為認定，應以實際所生之損害為準（請參照八
        五年台上字第六七號判決要旨、七十一年十月二十八日
        廳民一字第０七六七號函）。矧查被上訴人既已向呂
        寬平、莊呂惠仙訴請給付自八十六年七月一日起至八十
        八年五月廿六日止，及自八十六年七月一日起至八十九
        年六月三十日、自八十九年七月一日起至八十九年十二
        月三十日止，依申報地價年息百分之十計算之租金各在
        案（按上述八十八年訴字第五一三、一一二一號事件已
        判決確定，八十九年訴字第一二五四號事件尚未確定）
        ，已獲得相當之對價（租金）。而被上訴人因上訴人己
        ○○、丙○○通行系爭土地，究竟另又受到何種程度之
        損害，其實際之損害金額若干，於原審並未提出確切之
        證據，原審未察，遽予判令上訴人己○○、周郁條應給
        付相當於租金額之償金，於法自有違失；蓋不論系爭土
        地是否位於商業區內、附近商家是否聚集、是否繁榮，
        縱使出租他人，其最高租金亦不能超過依申報地價年息
        百分之十計算之金額。而本件被上訴人除可獲得法定最
        高額之租金外，又可收取相當於該租金額之償金，自非
        允當。
      償金必於有通行權者，行使其通行權後，始有是項損害
        之發生，與通行權無對價關係（請參照七六年台上字第
        二六四六號判決要旨）。上訴人己○○、丙○○於上訴
        人己○○在確認通行權事件勝訴判決確定前，並未使用
        系爭土地通行，易言之，上訴人己○○、丙○○係於九
        十一年四月八日起始借由系爭土地通行，被上訴人請求
        償金溯自八十七年一月一日起算，於法自屬無據。
      綜上所述，爰為上訴聲明，求為判決：
        (1)原判決不利於上訴人己○○、丙○○部分廢棄。
        (2)右廢棄部分，被上訴人在第一審之訴及假執行之聲請
          均駁回。
        (3)第一、二審訴訟費用，由被上訴人負擔。
    (二)上訴人乙○○、甲○○部分：
      伊等自八十九年四月始通行被上訴人前開土地，惟系爭
        土地原係員林鎮○○路二七六巷既成道路之一部分，乃
        供公眾通行之用，上訴人乙○○、甲○○係經由該巷道
        通行至博愛路，並非如被上訴人所稱：「擅自通行屋前
        被上訴人前開土地以至萬年路」之情事，伊等並非無權
        占有，亦無不當得利，且伊等並未對系爭土地主張排他
        專屬使用，該部分土地亦為任何第三人可以使用者，上
        訴人乙○○、甲○○並未占有使用，不構成無權占有及
        不當得利，自無給付賠償金之問題。又被上訴人已將系
        爭土地出租於呂寬平等人，被上訴人對系爭土地並無使
        用、收益之權利，被上訴人當然並未受有損害，縱被上
        訴人得請求償金，應以土地申報總價額年息百分之三計
        算為合理。
      系爭土地早於三十八年即由被上訴人（前身為彰化縣員
        林鎮信用合作社）出租予呂英明供作建築房屋，除建築
        幾幢房屋外，其餘尚餘有空地（空地比、空地…），嗣
        呂英明死亡，其子孫呂寬平等十餘人繼承該租地建屋之
        租賃權，又經訴訟，該租賃權確定為不定期租賃。上訴
        人甲○○係向呂英明購買系爭土地上房屋，上訴人乙○
        ○則於八十三年間向呂寬平等人買受該房屋，並因買受
        房屋因而就房屋座落之基地部分與被上訴人成立土地之
        不定期租賃，迄今均按期向被上訴人繳納租金。至於房
        屋基地以外之其餘四六八－三號土地（包括本案之系爭
        土地），仍為呂寬平等人向被上訴人承租中，渠等間之
        租賃經彰化地院八十九年度訴字第一二五四號及鈞院九
        十一年度上字第一一０號交還土地等判決均認定租賃關
        係現尚存續中。系爭土地既然由被上訴人出租予呂寬平
        等人，且租賃關係尚存續中，因此，只有呂寬平等人才
        有使用權利，被上訴人對系爭土地並無使用、收益之權
        利，當然並未受有損害，因此其本於民法七百八十七條
        第一項但書規定請求，於法無據。
      民法七百八十七條之「償金」，係為了補償土地使用權
        人因土地被通行而無法作原來使用之損失而設。該條文
        原係規範土地所有權人間之權義關係，嗣經最高法院決
        議：「民法創設鄰地通行權，原為發揮袋地之利用價值
        ，使地盡其利，增進社會經濟之公益目的，是以袋地無
　　　　論由所有權或其他利用權人使用，周圍地之所有權及其
  　　　他利用權人均有容忍其通行之義務…於其他土地利用權
    　　人相互間（包括承租人、使用借貸人在內），亦應援用
　　　　『相類似案件，應為相同之處理』之法理，為之補充解
　　　　釋，以求貫徹。」（最高法院七十九年度第二次民事庭
  　　　會議決議）。因此，依上開決議之意旨，土地使用權人
    　　間（於本案中，即上訴人通行呂寬平等人向被上訴人承
      　租之系爭土地），有民法第七百八十七條之適用。被上
        訴人既向承租人呂寬平等人請求租金，又向上訴人乙○
        ○、甲○○請求「支付償金」，顯然是雙重獲利，當然
        不合法。
      本件若上訴人乙○○、甲○○與被上訴人間有民法七百
        八十七條第一項但書之適用，亦應自確認通行權訴訟確
    　　定時起算。按兩造間之通行權訴訟，係因被上訴人不許
      　上訴人乙○○、甲○○通行系爭土地，上訴人乙○○、
        甲○○才不得不提起通行權之訴訟，迄訴訟確定，伊等
        之通行權益才得到法律承認及保障，因此，因為確認通
　　　　行權而受損之人（於本件中應為系爭土地承租人呂寬平
  　　　等人才有受損之可能），才可依法請求支付償金。
      上訴人乙○○、甲○○向呂英明或呂英明之繼承人購買
        系爭土地上之房屋，系爭土地當時為員林鎮○○路二七
　　　　六巷既成巷道，為上訴人乙○○、甲○○之房屋向外通
　　　　行之唯一通路，出賣人呂英明等因此亦同意上訴人乙○
　　　　○、甲○○由此出入歷約三十年，上訴人乙○○、甲○
  　　　○亦係考慮此通行利益，才購買房屋（但土地仍為被上
    　　訴人所有，上訴人乙○○、甲○○歷年來均按規定繳交
      　租金迄今），並非無理由或無對價關係而使用系爭土地
        。
      綜上所述，爰為上訴聲明，求為判決：
        (1)原判決主文第一項關於上訴人乙○○、甲○○之部分
          廢棄。
        (2)右廢棄部分，請駁回被上訴人在第一審之訴。
        (3)第一、二審訴訟費用，由被上訴人負擔。
        (4)如受不利之判決，願供擔保請免宣告假執行。
三、兩造不爭執之事實：
    (一)上訴人己○○、丙○○、乙○○、甲○○等四人所有，門
      牌號碼依序為彰化縣員林鎮○○路二七六巷八號、十號、
      十二號、十四號之房屋，通行彼等屋前被上訴人所有坐落
      彰化縣員林鎮○○段四六八之三地號土地，即上訴人己○
      ○通行如附圖一方案丙所示編號Ａ部分面積二八平方公尺
      、上訴人丙○○通行如附圖三所示Ｂ面積三五．二五平方
      公尺、上訴人乙○○通行如附圖二所示編號Ａ部分面積三
      ０平方公尺、上訴人甲○○通行如附圖三所示Ａ部分面積
      四二．四三平方公尺以至萬年路。
    (二)上訴人己○○、乙○○二人，前曾訴請法院判決被上訴人
      應將前揭土地留為通路供渠等通行，業經法院分別於九十
      一年三月十二日、九十二年九月十日判決渠等勝訴確定在
      案。
    (三)上訴人分別向呂英明或其繼承人買受取得系爭基地上之房
      屋所有權，房屋所坐落由呂英明承租之基地租賃權，隨房
      屋所有權移轉與上訴人，兩造間就系爭房屋所座落之基地
      有不定期限之租賃關係存在。
    (四)被上訴人與呂寬平等人間之土地租賃關係（含系爭土地）
      存在與否、得否請求交還土地之爭訟，現繫屬最高法院，
      尚未判決確定。
    (五)上訴人於系爭土地上，均搭蓋鐵皮遮棚。
四、當事人爭點的論斷：本件所應審究者，厥為：(一)上訴人之租
    賃權範圍，是否包含系爭土地？(二)被上訴人得否向上訴人請
    求支付償金等項，茲分述如下：
    (一)按所謂「建築基地」，為供建築物本身所占之地面及其應
      留之法定空地。法定空地之留設，應包括建築物與其前後
      左右之道路或其他建築物之距離，建築法第十一條第一、
      二項著有明文。經查：
      系爭房屋建築時，房屋前面之員林鎮○○路雖尚未開闢
        ，但屬萬年路之土地因已規劃為員林鎮都市○○○○道
        路預定地，故系爭房屋建築時即以房屋前面之預定道路
        （即萬年路）作為指定「建築線」及「騎樓線」之基準
        ，此有上訴人己○○、丙○○提出之設計圖影本存卷可
        參，則上訴人己○○、丙○○、乙○○、甲○○等四人
        所有，門牌號碼依序為彰化縣員林鎮○○路二七六巷八
      　號、十號、十二號、十四號之房屋，通行彼等屋前被上
        訴人所有坐落彰化縣員林鎮○○段四六八之三地號土地
        各如附圖一方案丙所示編號Ａ部分面積二八平方公尺、
        附圖二所示編號Ａ部分面積三０平方公尺、附圖三所示
        Ｂ面積三五．二五平方公尺與附圖三所示Ａ部分面積四
        二．四三平方公尺以至萬年路之系爭土地，當屬上述房
        屋之法定空地，要可認定。
      被上訴人固否認上訴人之前開主張，但查：
        (1)上訴人係分別向呂英明或其繼承人買受取得系爭基地
    　　　上之房屋所有權，房屋所座落由呂英明承租之基地租
      　　賃權，隨房屋所有權移轉與上訴人，兩造間就系爭房
        　屋所座落之基地有不定期限之租賃關係存在，乃兩造
          所不加爭執之事實，業如上述。
        (2)稽諸上開建築基地之定義，再衡諸建築基地之使用，
          除建物本身所座落之基地外，恆包含週邊之法定空地
          ，否則，系爭房屋豈不成為違章建物等情，足認被上
          訴人就此部分之抗辯，尚難憑採。
      綜上所述，系爭土地既為系爭房屋之法定空地，則上訴
        人分別向呂英明或其繼承人買受取得系爭基地上之房屋
　　　　所有權，房屋所座落由呂英明承租之基地租賃權，隨房
  　　　屋所有權移轉與上訴人，則兩造間就系爭房屋所座落之
　　　　基地有不定期限之租賃關係存在，自包含系爭土地在內
  　　　，從而上訴人既係使用自己所承租範圍內之土地，自無
　　　　不當得利之問題，依法亦無給付償金之義務，要屬當然
　　　  。
    (二)退一步言，上訴人承租之範圍，縱不包括系爭土地在內，
      惟查：
      系爭土地仍為呂英明之繼承人即呂寬平等人向被上訴人
        承租中，渠等間之租賃關係，經彰化地院八十九年度訴
        字第一二五四號及本院九十一年度上字第一一０號交還
        土地等判決，均認定租賃關係現尚存續中，被上訴人對
        於該判決不服而提起上訴，現繫屬最高法院，尚未判決
        確定等情，有上開判決影本在卷可佐，復為兩造所不加
        爭執，亦如上論。系爭土地既然由被上訴人出租予呂寬
        平等人，且租賃關係尚存續中，因此，只有呂寬平等人
        才有使用、收益之權利，即被上訴人對系爭土地並無使
        用、收益之權，則被上訴人當然並未受有損害，因此，
        被上訴人本於民法第一百七十九條或同法第七百八十七
        條第一項但書規定請求，於法無據。
      再者，民法七百八十七條之「償金」，係為了補償土地
        使用權人因土地被通行而無法作原來使用之損失而設。
        該條文原係規範土地所有權人間之權義關係，嗣經最高
        法院七十九年度第二次民事庭會議決議：「民法創設鄰
        地通行權，原為發揮袋地之利用價值，使地盡其利，增
        進社會經濟之公益目的，是以袋地無論由所有權或其他
　　　　利用權人使用，周圍地之所有權及其他利用權人均有容
  　　　忍其通行之義務…於其他土地利用權人相互間（包括承
    　　租人、使用借貸人在內），亦應援用『相類似案件，應
　　　　為相同之處理』之法理，為之補充解釋，以求貫徹。」
  　　　。因此，依上開決議之意旨，土地使用權人間，於本案
    　　中即上訴人通行呂寬平等人向被上訴人承租之系爭土地
      　，有民法第七百八十七條之適用。被上訴人既向承租人
        呂寬平等人請求租金，自不得再向上訴人請求「支付償
        金」，要屬無疑。
五、綜上所述，本件上訴人主張系爭土地既為系爭房屋之法定空
    地，則上訴人分別向呂英明或其繼承人買受取得系爭基地上
    之房屋所有權，房屋所座落由呂英明承租之基地租賃權，隨
    房屋所有權移轉與上訴人，則兩造間就系爭房屋所座落之基
　  地有不定期限之租賃關係存在，自包含系爭土地在內，則上
    訴人自屬有權使用系爭土地等情，尚屬可採，而被上訴人本
    於民法第一百七十九條或同法第七百八十七條第一項但書之
    規定，請求上訴人返還不當得利或支付償金，為無理由，自
    屬不應准許。其假執行之聲請亦失所附麗，應併予駁回。原
    審判命上訴人給付，並為假執行之宣告部分，自有未洽。上
    訴意旨指摘原判決關於彼等不利部分之判決不當，求予廢棄
    改判，為有理由，應由本院予以廢棄改判如主文第二項所示
    。
六、本件事證已臻明確，兩造其餘攻擊防禦方法及舉證，核與判
    決結果無影響，爰不一一加以論述，附此敘明。
七、據上論結，本件上訴為有理由，依民事訴訟法第四百五十條
    、第七十八條，判決如主文。
中　　華　　民　　國　　94　　年　　6 　　月　　15　　日
                  民事第一庭審判長法　官  林陳松
                                  法　官  王重吉
                                  法　官  李寶堂
以上正本係照原本作作成。
不得上訴。
                                  書記官  李妍嬅
中　　華　　民　　國　　94　　年　　6 　　月　　16　　日
                                                      Ｈ
